【裁判字號】    98,訴,2982
【裁判日期】    990310
【裁判案由】    確認抵押權不存在等
【裁判全文】
臺灣臺中地方法院民事判決              98年度訴字第2982號
原      告  丙○○
訴訟代理人  李文傑律師
複代理人    乙○○
被      告  甲○○
上列當事人間確認抵押權不存在等事件，本院於民國99年2月24
日言詞辯論終結，判決如下：
    主    文
確認被告於民國八十二年八月四日就原告所有如附表所示不動產
所設定之抵押權新臺幣陸拾萬元及其利息、遲延利息、違約金之
債權不存在。
被告不得持本院九十八年度司拍字第一一三三號民事裁定對如附
表所示不動產實施強制執行程序。
被告應將原告所有如附表所示不動產於民國八十二年八月四日以
臺中市中正地政事務所八二年普字第０三四０六三號設定之抵押
權登記予以塗銷。
訴訟費用由被告負擔。
    事實及理由
甲、程序方面：
    被告經合法通知，未於言詞辯論期日到場，核無民事訴訟法
    第386條各款所列情形，爰依原告之聲請，由其一造辯論而
    為判決。
乙、實體方面：
一、原告起訴主張略以：
（一）原告所有如附表所示之臺中市○○區○○段188地號土地
      （應有部分100分之1）及同段402建號建物（下合稱系爭
      不動產）遭抵押權人即被告向鈞院聲請拍賣抵押物，惟原
      告未欠被告抵押債務，且系爭抵押權之存續期間自民國（
      下同）82年8月1日至同年10月31日止，期間早已屆滿，被
      告應塗銷抵押權登記，詎被告非但不為，反聲請鈞院裁定
      拍賣抵押物，原告私法上之地位已有遭受侵害之虞，自有
      提起確認之訴之必要，而原告既未欠被告抵押債務，抵押
      權存續期間又已屆滿，為從屬權利之抵押權即已無所依存
      ，爰併依物上請求權之法律關係，提起本件訴訟。並聲明
      ，求為判決：如主文所示。
（五）原告對被告之答辯另補充略以：
    1.被告所提原告簽發之票載發票日期82年3月31日、面額新
      臺幣（下同）43萬7千元、付款人泛亞商業銀行豐原分行
      、票號PA0000000號之支票（下稱系爭支票），其退票日
      為82年4月9日，而系爭抵押權係於82年8月4日登記，擔保
      之債權總額為60萬元，抵押權存續期間自82年8月1日至82
      年10月31日止，兩者之間無關連性可言，故被告將系爭支
      票援引為系爭抵押權擔保之債權，已嫌無據。易言之，被
      告所提系爭支票並非原告設定系爭抵押權與被告當時所欲
      擔保之債權，否則於設定抵押權當時系爭支票既已退票，
      為何未約定如何處理已經延滯未償之票款，亦未重新換開
      支票或另立契據，此顯與常情不符。抑有進者，原告未曾
      向被告借到款項，系爭支票亦非向被告借款所簽發，被告
      空言原告向其借款云云，自難遽採，是被告主張借款之請
      求權時效期間15年，與事實不合。
    2.縱認系爭支票為系爭抵押權擔保之債權，則依票據法第22
      條第1項第1款、民法第880條之規定，系爭支票之發票日
      為82年3月31日，提示日為同年4月9日，時效期間至83年3
      月30日屆滿，系爭抵押權即於5年後之88年3月30日消滅，
      原告據以提起本訴，即有理由。
二、被告未於言詞辯論期日到場，惟據其書狀陳述答辯略以：被
    告持有原告簽發之系爭支票乙紙，詎屆期經提示無法兌現。
    原告於系爭支票退票後，於82年8月1日提供系爭不動產設定
    抵押權60萬元與被告，今原告否認欠被告抵押債務，與事實
    不符。系爭抵押權存續期間自82年8月1日至82年10月31日止
    ，雖逾15年，惟依民法第880條之規定，被告於98年11月5日
    請求鈞院裁定准予拍賣抵押物，實屬合法。並聲明，求為判
    決駁回原告之訴。
三、法院之判斷：
（一）按確認法律關係之訴，非原告有即受確認判決之法律上利
      益者，不得提起，民事訴訟法第247條第1項前段定有明文
      。所謂即受確認判決之法律上利益，係指法律關係之存否
      不明確，原告主觀上認其在法律上之地位有不安之狀態存
      在，且此種不安之狀態，能以確認判決將之除去者而言（
      最高法院52年台上字第1240號判例意旨參照）。查原告所
      有系爭不動產為被告設定有抵押權，而被告復主張對原告
      有抵押債權存在，則關於抵押權及抵押債權存否兩造即有
      所爭執，此種不安狀態，自得以確認判決加以確定，揆諸
      前開判例意旨，原告訴請確認該抵押債權是否存在，自有
      確認利益，先予敘明。
（二）原告主張其為系爭不動產所有人，而該不動產上設定有60
      萬元之普通抵押權，其抵押權人即為被告等事實，已據提
      出土地、建物登記第二類謄本為證，被告亦不爭執，堪信
      為真實。被告雖未於言詞辯論期日到場陳述，惟提出書狀
      ，辯稱如上，經查：
    1.系爭抵押權乃屬普通抵押權，並非最高限額抵押權，此有
      系爭土地之土地第二類登記謄本及被告所提出之他證權利
      證明書、抵押權設定契約書等在卷足憑，是該抵押權之擔
      保債權於抵押權設定時即已特定。而依上揭土地登記謄本
      、抵押權設定契約書及被告98年12月16日民事答辯書狀等
      相關記載及陳述內容顯示，系爭抵押權擔保之債權為原告
      於82年間向被告借款60萬元（約定清償日期為82年10月31
      日）之債權總金額60萬元。
    2.按稱消費借貸者，謂當事人一方移轉金錢或其他代替物之
      所有權於他方，而約定他方以種類、品質、數量相同之物
      返還之契約。民法第474條第1項定有明文。準此，當事人
      如主張有金錢借貸關係存在，須就其發生所須具備之特別
      要件即金錢之交付及借貸意思表示互相一致負舉證之責任
      。而查：
      (1)本件原告既否認其曾向被告借款之事實，則被告主張兩
        造間訂有消費借貸契約及曾交付借款60萬元予原告乙節
        ，依前開說明，被告自應就該等事實負舉證之責。
      (2)按支票固為無因證券，票據債務人不得以自己與發票人
        或執票人前手間所存在之抗辯事由，對抗執票人。然發
        票人非不得以自己與執票人間所存之抗辯事由對抗執票
        人，此觀票據法第13條本文之反面解釋自明。又如發票
        人一旦提出其基礎原因關係不存在之對人抗辯，執票人
        自應就該基礎原因關係存在之積極事實，負舉證責任（
        最高法院87年度臺上字第1601號民事裁判意旨參照）。
        被告雖以原告交付與伊系爭支票屆期退票足為借款憑證
        等為抗辯，並提出支票及退票理由單等為證；惟查，該
        支票發票日期為82年3月31日、面額係43萬7千元、指定
        受款人為訴外人三商控制企業社（經查其為獨資商號，
        負責人為林界宏），退票日期則為82年4月9日，客觀上
        無從認定與系爭抵押權擔保之借款債權有關；又被告經
        本院數次通知，均未到庭，亦未以書狀提出其他證據以
        證明兩造間確有系爭抵押權所擔保之消費借貸契約存在
        之情事，且迄未舉證證明其曾將系爭借款60萬元交付原
        告之事實；則被告抗辯稱，兩造間確有抵押債權60萬元
        存在乙節，自無可採。從而，原告主張其未積欠被告債
        務，系爭抵押權擔保債權並不存在，即屬有據。
    3.據上，本件原告主張系爭抵押權所擔保之債權60萬元並不
      存在，並因兩造所有爭執，而訴請確認該債權不存在，自
      有理由。
（三）綜上，原告所有系爭不動產上設定之抵押權所擔保被告對
      原告之債權並不存在。原告起訴請求被告應將系爭抵押權
      之登記塗銷、確認前項抵押權所擔保被告對於原告之債權
      60萬元及其遲延利息、違約金等不存在，皆有理由，應予
      准許。又被告已對原告所有系爭不動產聲請拍賣抵押物經
      本院司法事務官以98年度司拍字第1133號民事裁定准許在
      案，此經本院調閱上開卷宗查明屬實；從而，原告一併訴
      請被告不得執上開裁定對系爭不動產實施強制執行，亦有
      理由，應併予准許。
四、本件判決之基礎已臻明確，兩造其餘之攻擊防禦方法及舉證
    ，核與判決無影響，毋庸一一論列，併此敘明。
據上論結，本件原告之訴為有理由，依民事訴訟法第385條第1項
前段、第78條，判決如主文。
中    華    民    國    99    年    3     月    10    日
                    民事第四庭  法  官  王鏗普
以上正本係照原本作成
如對本判決上訴，須於判決送達後20日內向本院提出上訴狀
中    華    民    國    99    年    3     月    10    日
                                書記官
附表：
┌───────────────────────────────────────┐
│土地部分：                                                                    │
├─┬──────────────────┬─┬────┬────┬──────┤
│編│土      地    坐    落              │地│面積    │權利    │備        註│
│  ├───┬────┬───┬─────┤  ├────┤範圍    │            │
│號│縣市  │鄉鎮市區○段    │地號      │目│平方公尺│        │            │
├─┼───┼────┼───┼─────┼─┼────┼────┼──────┤
│1 │台中市│北屯區  │東光  │188       │建│4242    │1/100   │            │
└─┴───┴────┴───┴─────┴─┴────┴────┴──────┘
┌───────────────────────────────────────────────────┐
│建物部分：                                                                                            │
├─┬─────┬───────┬──────┬──────┬───────────────┬─┬───┤
│編│建      號│基  地  坐  落│建 物 門 牌 │建築式樣主要│建物面積（平方公尺）          │權│備  註│
│  │          │              │            │建築材料及房├───────┬───────┤利│      │
│  │          │              │            │屋層數      │樓層面積合計  │附屬建物主要建│範│      │
│號│          │              │            │            │              │築材料及用途  │圍│      │
├─┼─────┼───────┼──────┼──────┼───────┼───────┼─┼───┤
│1 │402       │台中市北屯區東│台中市○○路│鋼筋混凝土造│78.13         │陽台8.25      │全│      │
│  │          │光段188地號   │4段13巷4之3 │5層樓房第4層│              │              │部│      │
│  │          │              │號          │            │              │              │  │      │
└─┴─────┴───────┴──────┴──────┴───────┴───────┴─┴───┘

司法院資訊處製作；財團法人民間司法改革基金會備份。
